【裁判字號】    99,交聲,801
【裁判日期】    990722
【裁判案由】    違反道路交通管理處罰條例聲明異議
【裁判全文】
臺灣士林地方法院交通事件裁定         99年度交聲字第801號
原處分機關  臺北市交通事件裁決所
異  議  人
即受處分人  甲○○
上列異議人即受處分人因違反道路交通管理處罰條例案件，對於
臺北市交通事件裁決所於中華民國99年6 月4 日所為之裁決（原
處分案號：北市裁催字第裁22-AEW282789號）聲明異議，本院裁
定如下：
    主  文
原處分撤銷。
甲○○汽車駕駛人，駕駛汽車經測試檢定酒精濃度超過規定標準
，處罰鍰新臺幣壹萬玖仟伍佰元，並應吊扣駕駛執照拾貳個月及
接受道路交通安全講習。
    理  由
一、原處分意旨略以：異議人即受處分人甲○○於民國96年11月
    8 日零時15分許，駕駛車牌號碼9590-RG 號自用小客車，行
    經臺北市內湖區○○○道○ 段，為警攔檢並施以酒測，經測
    得其吐氣酒精濃度測定值達每公升0.77毫克，為警依法舉發
    ，並移送該管檢察官偵辦，因緩起訴處分之實質期間已屆滿
    ，故依道路交通管理處罰條例第35條第1 項第1 款、第24條
    等規定，裁處異議人罰鍰新臺幣（下同）5 萬7 千元，吊扣
    駕駛執照12個月及施以道路交通安全講習。
二、異議意旨略以：異議人已因同件酒醉駕車之刑法公共危險罪
    ，經臺灣士林地方法院檢察署檢察官以96年度偵字第14354
    號為緩起訴處分，期間為1 年，並命異議人向公益團體支付
    3 萬元，原處分機關竟於緩起訴期間屆滿後裁決罰鍰5 萬7
    千元，顯與一事不二罰有違，為此具狀聲明異議，請求准予
    撤銷罰鍰之處分。
三、按汽車駕駛人，駕駛汽車經測試檢定有酒精濃度超過規定標
    準者，處1 萬5 千元以上6 萬元以下罰鍰，並當場移置保管
    該汽車及吊扣其駕駛執照1 年，並應接受道路交通安全講習
    ，道路交通管理處罰條例第35條第1 項、第24條第1 項定有
    明文。又汽車駕駛人有飲用酒類或其他類似物後其吐氣所含
    酒精濃度超過每公升0.25毫克或血液中酒精濃度超過百分之
    0.05以上者，不得駕車，道路交通安全規則第114 條第2 款
    亦有明文。
四、本件異議人因酒後駕車之違規行為，經原處分機關裁處罰鍰
    5 萬7 千元，吊扣駕駛執照12個月及施以道路交通安全講習
    ，異議人雖僅針對罰鍰部分聲明不服，然酒後駕車只有一個
    交通違規行為，而且有關其處罰效果之罰鍰、吊扣駕駛執照
    以及施以道路交通安全講習，與該單一交通違規行為是否存
    在無從分離，彼此間有全部、一部之關係。故法院審理時應
    先確定是否確有交通違規行為事實，再決定原處分機關所適
    用之法律有無錯誤。從而，異議人於聲明異議狀雖僅記載就
    罰鍰部分聲明異議，其餘部分並未提及，惟該吊扣駕駛執照
    及施以道路交通安全講習部分與其交通違規行為是否存在既
    無從分離，本院依法仍應予以審理，合先敘明。
五、經查：
    (一)按94年2 月5 日公布，95年2 月5 日施行之行政罰法第
        26條規定：「一行為同時觸犯刑事法律及違反行政法上
        義務規定者，依刑事法律處罰之。但其行為應處以其他
        種類行政罰或得沒入之物而未經法院宣告沒收者，亦得
        裁處之」、「前項行為如經不起訴處分或為無罪、免訴
        、不受理、不付審理之裁判確定者，得依違反行政法上
        義務規定裁處之」，此即所謂一事不二罰原則。探究其
        立法目的，無非以一行為同時觸犯刑事法律及違反行政
        法上義務規定時，由於刑罰與行政罰同屬不法行為之制
        裁，而刑罰之懲罰作用較強，依刑事法律處罰即足資警
        惕，實無一事二罰再處行政罰之必要。且刑事法律處罰
        ，由法院依法定程序為之，較符合正當法律程序，應予
        優先適用。但罰鍰以外之沒入或其他種類行政罰，因兼
        具維護公共秩序之作用，為達行政目的，行政機關仍得
        併予裁處。故汽車駕駛人酒後駕車時，如同時觸犯刑法
        第185 條之3 公共危險罪者，道路交通主管機關除依上
        開行政罰法第26條第1 項但書規定，處以其他種類行政
        罰外（例如吊扣駕駛執照、施以道路交通安全講習），
        關於行政罰鍰部分，即應依行政罰法第26條、道路交通
        管理處罰條例第10條等規定移送該管地方法院檢察署處
        理。依上說明，原處分機關針對異議人酒後駕車之違規
        行為處以吊扣駕駛執照12個月及施以道路交通安全講習
        部分，於法並無不合，應先敘明。
    (二)行政罰法第26條第2 項係以應受行政罰行為如經不起訴
        處分或為無罪、免訴、不受理、不付審理之裁判確定，
        始得另為裁決處罰，固未明文包括緩起訴處分在內，惟
        緩起訴處分性質實屬於附條件之職權不起訴處分，而於
        緩起訴條件成就後，始發生如同確定不起訴處分之效力
        。故於緩起訴猶豫期間屆滿，未經撤銷緩起訴時，緩起
        訴即發生同於確定不起訴處分之效力。此時，行為人即
        已終局不受刑事訴追，該緩起訴處分即具有實質確定力
        ，原處分機關於此時再為裁決，行為人即無同時遭受行
        政處罰及刑事訴追之危險。因此，解釋上行政罰法第26
        條第2 項之「不起訴處分」應包括條件成就之緩起訴處
        分。又酒後駕車經檢察官為緩起訴處分，並命行為人向
        公庫、公益團體、地方自治團體支付一定金額（通稱緩
        起訴處分金）者，行為人係履行檢察官為緩起訴處分命
        令，此等命令名義上雖非刑罰，但仍是一種特殊處遇措
        施，造成駕駛人之財產減少，性質上亦屬干預處分，與
        刑事制裁無異，實質上則為刑事處罰，此一捐款行為究
        具行政罰鍰之性質，在此支付額度內自不應就同一行為
        再受行政罰鍰。茲94年12月28日修正公布，95年7 月1
        日施行之道路交通管理處罰條例第35條第8 款規定：「
        前項汽車駕駛人，經裁判確定處以罰金低於本條例第92
        條第3 項所定最低罰鍰基準規定者，應依本條例裁決繳
        納不足最低罰鍰之部分」（道路交通管理處罰條例第92
        條於94年12月28日修正時增列第2 項，原第3 項有關罰
        鍰基準之規定移列第4 項，但同條例第35條第8 項漏未
        隨同修正，特此指明），參酌上開說明，檢察官為緩起
        訴處分並命向公益團體捐款者，其捐款解釋上亦屬道路
        交通管理處罰條例第35條第8 項所規定之罰鍰，監理機
        關原則上雖不得再為行政裁罰（罰鍰部分），然若行為
        人所支付之緩起訴處分金未達道路交通管理處罰條例第
        92條第4 項所定最低罰鍰基準規定者，依該條例第35條
        第8 項之規定，仍須補繳不足最低罰鍰之部分，此亦為
        我國最近司法實務所採行之多數見解（臺灣高等法院暨
        所屬法院97年法律座談會刑事類提案第39號、98年法律
        座談會刑事類提案第24號審查意見暨研討結果參照）。
    (三)本件異議人於96年11月8 日零時15分許，駕駛車牌號碼
        9590-RG 號自用小客車，行經臺北市內湖區○○○道○
        段，為警攔檢並施以酒測，經測得其吐氣酒精濃度測定
        值達每公升0.77毫克，而有汽車駕駛人酒精濃度超過規
        定標準（每公升0.25毫克以上）之違規行為，此有臺北
        市政府警察局舉發違反道路交通管理事件通知單、酒精
        濃度測試單在卷可稽。又異議人因同一事實，業經臺灣
        士林地方法院檢察署檢察官以96年度偵字第14354 號為
        緩起訴處分，緩起訴期間為1 年（97年2 月4 日至98年
        2 月3 日），並命異議人向公益團體（中華民國貓頭鷹
        親子教育協會）支付3 萬元，異議人於97年3 月24日履
        行完畢，期間屆滿而未經撤銷緩起訴等情，業經本院依
        職權調閱上開偵查暨執行案卷查明無誤，並有卷附緩起
        訴處分書、臺灣高等法院被告前案紀錄表可參。則依上
        開說明，異議人所支付之緩起訴處分金3 萬元部分，業
        經緩起訴處分期間屆滿未經撤銷而實質確定，在此額度
        內原處分機關不得再予裁罰，然因未達道路交通管理處
        罰條例第92條第4 項所訂最低罰鍰基準即49,500元（卷
        附異議人行為時之違反道路交通管理事件統一裁罰基準
        表參照），是依該條例第35條第8 項規定，尚須補繳不
        足最低罰鍰即19,500元（49,500-30,000） ，故異議人
        主張完全免予繳交罰鍰雖無理由，然原處分機關裁處罰
        鍰5 萬7 千元，於法亦有未合，自應由本院依法撤銷原
        處分，並依道路交通管理處罰條例第35條第1 項、第8
        項、第24條第1 項、第92條第4 項暨行為時之違反道路
        交通管理事件統一裁罰基準表之規定，裁處如主文第2
        項所示之處罰，以資適法。
據上論斷，應依道路交通案件處理辦法第20條前段，裁定如主文
。
中    華    民    國    99    年    7     月    22    日
                      交通法庭法  官   楊皓清
以上正本證明與原本無異。
如不服本裁定，應於裁定送達5日內，向本院提出抗告狀。
                              書記官   朱俶伶
中    華    民    國    99    年    7     月    22    日

司法院資訊處製作；財團法人民間司法改革基金會備份。
